臺灣新竹地方法院民事判決  
111年度訴字第90號
原      告  衛桶生  

被      告  劉語如  

訴訟代理人  蘇文章  
上列當事人間履行契約等事件，本院於民國111年7月21日言詞辯
論終結，判決如下：
    主  文
被告應給付原告新臺幣陸拾捌萬伍仟零陸拾捌元。
訴訟費用由被告負擔。
    事實及理由
一、原告起訴主張：
㈠、原告於民國103年4月4日以總價款新臺幣（下同）500萬元向
    被告購買坐落新竹縣○○鄉○○段000000地號土地（下稱系爭土
    地）（合併分割前屬於新竹縣橫山鄉矺子段1114-1、1114-7
    、1114-8、1115、1122地號土地其中一部分），面積800坪
    （相當於登記面積2,645平方公尺），於103年9月3日辦畢所
    有權移轉登記，此有不動產買賣契約書（下稱契約書）、土
    地登記第一類謄本可稽（卷第17、45-59頁）。
㈡、系爭土地使用分區為山坡地保育區之農牧用地，未經開發無
    法利用，被告口頭承諾將通往系爭土地之道路、駁坎、水溝
    、水電都處理好交付原告，原告才同意購買，並在契約書手
    寫特別記載「乙方（指被告）於104年4月30日前舖設4米水
    泥路至基地面積」（下稱系爭特約，卷第55頁）。然時隔7
    年，被告迄今仍未完成，已違反系爭特約義務，且系爭土地
    持續流失中。此段期間，原告多次向新竹縣竹東鎮調解委員
    會聲請調解，被告推由蘇文章（即本件訴訟代理人）出面調
    解，答應要施作，然被告所施作之水泥路卻只是將水泥直接
    倒在泥土上，沒有鋼筋固定也沒有水溝，此有原告於110年9
    月間拍攝之照片可證（卷第62-63頁），明顯可見水泥碎裂
    ，裸露下方石頭及泥土。
㈢、雖然契約書未明示4米水泥路要鋪設水溝及施工工法，然若路
    旁無駁坎、水溝，土壤會流失，原告不可能以500萬元高價
    購買800坪荒地。蘇文章當年仲介雙方買賣時，未告知其亦
    是地主之一，又承諾駁坎、水溝都會施作，後來卻拒絕施作
    ，原告一直被騙。
㈣、經原告委託訴外人立宸營造有限公司（下稱立宸公司）為系
    爭土地之水泥路面及水溝工程估價，立宸公司於110年1月27
    日出具估價單，工程費用為685,068元。因被告未依系爭特
    約履行義務，爰依兩造間契約法律關係提起本件訴訟，請求
    被告賠償原告所受損害。並聲明：⑴被告應給付原告685,068
    元。⑵訴訟費用由被告負擔（卷第37頁）。
二、被告則答辯以：
㈠、不爭執兩造於103年4月4日簽訂契約書，被告以總價款500萬
    元出售系爭土地予原告，亦有系爭特約存在，惟否認違反系
    爭特約義務。系爭土地為原告與蘇文章共有，事情均交由蘇
    文章處理。系爭特約係約定鋪設4米寬水泥道路供原告車輛
    通行，大約20米長度。被告第一次鋪好後，原告稱未到達其
    基地口，原告基地口在下方，故被告於110年間再鋪第二次
    ，所以先有上方一條水泥路，再有下方一條水泥路，通行無
    阻，有地籍圖及照片可證（卷第43、64頁）。
㈡、除水泥路以外，原告額外要求被告施作駁坎、水溝等均與契
    約不合。答辯聲明：⑴原告之訴駁回。⑵訴訟費用由原告負擔
    （卷第37頁）。　　　
三、本院之判斷：
㈠、兩造不爭執於103年4月4日簽訂契約書，原告以總價款500萬
    元向被告購買系爭土地，面積2,645平方公尺，於103年9月3
    日辦畢所有權移轉登記，契約書以手寫系爭特約內容等情，
    並有契約書、土地登記第一類謄本在卷可稽（卷第17、45-5
    9頁），故此部分事實應堪先予認定。再者，被告與蘇文章
    在法庭均不爭執系爭土地實際上乃渠2人共有，被告全權委
    託蘇文章處理（卷第38頁），可見蘇文章係得全權代理被告
    履行契約書及系爭特約義務之人，此節亦應先予認定，是以
    ，後述關於蘇文章對原告所為意思表示、所受意思表示，效
    力均直接及於被告。
㈡、按解釋契約，應於文義上及論理上詳為推求，以探求當事人
    立約時之真意，並通觀契約全文，斟酌訂立契約當時及過去
    之事實、交易上之習慣等其他一切證據資料，本於經驗法則
    及誠信原則，從契約之主要目的及經濟價值作全盤之觀察，
    以為其判斷之基礎，不能徒拘泥字面或截取書據中一二語，
    任意推解致失其真意。原告主張系爭特約「4米水泥路至基
    地面積」，係指包括駁坎、水溝在內之寬4米、長約65米之
    水泥道路，則為被告所否認，並辯稱只是4米寬、長約20米
    之水泥表層道路等語。是本件爭點厥為：兩造就「4米水泥
    路至基地面積」之立約真意為何？經查：
　⒈就時間而言，兩造於103年4月4日簽訂契約書，約定於104年4
    月30日前舖設4米水泥路至基地面積，所預留工程時間長達1
    年以上，本院審酌系爭土地為山坡地保育區之農牧用地，土
    地原狀就是泥土，若果被告只須在泥土路上鋪一層水泥表層
    ，衡情不用預留工程時間長達1年以上。再就價格而言，原
    告以總價款500萬元購入2,645平方公尺，相當於每平方公尺
    1,890元，然系爭土地於103年1月份公告現值每平方公尺僅2
    54元（卷第88頁），意即原告以公告現值7.44倍之價格購買
    （計算式：1,890÷254＝7.44），高於合理市價甚多。故而，
    原告主張蘇文章當年仲介雙方買賣時，承諾水泥路、駁坎、
    水溝都會施作，達到可以開發利用之狀態，否則原告不可能
    以500萬元高價購買800坪荒地之說法，應屬不虛。
　⒉再者，因被告未遵期於104年4月30日前履行系爭特約義務，
    蘇文章於其寄發之104年6月2日存證信函中表達「原契約訂
    於104年4月30日前應完成水泥路面鋪設部分，因尚未收到縣
    府核准公文，導致無法如期完工，也非本人所願。基地內三
    處可能坍塌部分，若是因本人施工造成，本人無條件給予修
    復，若不是，也請台端遵照買賣契約內容記載行事」（卷第
    69頁）。由是可知，兩造買賣之際，系爭土地地基本就不穩
    固，基地內至少有三處可能坍塌。在被告已遲延履行系爭特
    約義務且基地內三處可能坍塌情形下，原告大可依據契約書
    第十條後段約定「如乙方（指被告）不賣或不照約履行應盡
    義務時亦應將已收價款如數退還與甲方（指原告）外，另加
    倍賠償所收價款同額之損害金與甲方後，本約方得解除，各
    無異議。」解除契約並請求被告加倍賠償。然原告當時並未
    解除契約，亦得佐證被告應有承諾施作駁坎、水溝、並穩固
    地基，否則原告沒有必要自冒風險購買一塊隨時可能坍塌之
    土地，且持續等待被告完工。
　⒊蘇文章為鎮宏不動產仲介經紀有限公司負責人，並以該公司
    名義仲介原告向被告購買系爭土地，故原告亦曾以蘇文章為
    對象聲請調解。本院依原告聲請向竹東鎮公所調取109年度
    民調字第1號調解事件卷宗（卷第81-94頁），資料顯示早在
    104年7月21日蘇文章已承諾原告處理排水問題而簽署書面「
    鎮宏不動產公司蘇文章同意施工涵管埋設在地面下工程時再
    一併處理駁坎施工修復工程」（卷第90頁）。然爭議並未解
    決，原告於109年1月7日再次聲請調解，109年2月4日調解筆
    錄記載調解成立內容為「一、對造人（蘇文章）同意於109
    年12月31日前，對上開道路爭議部分鋪設水泥路完成。二、
    排水系統也一併於上開期限完工。三、施工前、施工中及完
    工後，請附照片」（卷第94頁）。綜上調解結果，蘇文章兩
    度書面承諾施作排水系統及處理駁坎施工修復工程，若非系
    爭特約真意如此，衡情被告不會事後同意追加自身義務。　
    　
　⒋所謂道路，須達其長久供人、車通行之目的，被告亦自承系
    爭特約是供原告車輛通行（卷第39頁），故此條水泥道路耐
    用程度應以能長期承受車輛通行為準。然觀之原告於訴訟前
    拍攝之照片（卷第62-63頁），水泥路面破碎，水泥碎塊下
    沒有鋼筋或點焊鋼絲網，水泥表層與土地間沒有連結固定處
    理或其他基礎工程，在軟弱泥土上覆蓋重物而未將其基礎材
    料穩固，可能引起不均勻沉陷而損壞，只要水泥下方泥土因
    雨水沖刷流失，水泥即會損壞。故而，被告施作水泥路方式
    只是將水泥漿直接澆置在泥土上，無法耐受車輛長期通行，
    隨時可能破碎，破碎水泥塊又可能導致車輛輪胎打滑，顯非
    原告所可能同意之水泥道路。進者，即使被告於110年間再
    次鋪設水泥，仍不符合系爭特約精神。
　⒌綜上交易過程、卷存證據資料、經驗法則，原告主張系爭特
    約之「4米水泥路至基地面積」，係指包括駁坎、水溝在內
    之寬4米水泥道路，較為可採，符合兩造立約時之真意。　
㈢、經本院囑託新竹縣竹東地政事務所複丈結果，附圖「黃色」
    部分代表系爭土地北側地籍線向外平移4公尺之範圍，意即
    應鋪設水泥路之範圍；附圖「藍色斜線」部分代表現場實際
    有鋪設水泥路範圍；附圖位置B1及B2實際有鋪設水泥路；附
    圖位置C1、C2、C3、C4、C5代表應鋪設而實際未鋪設水泥路
    之範圍。此外，關於排水系統及駁坎，依現場實際狀況，原
    告全未施作。是以，經履勘及複丈成果，被告確實未完全履
    行系爭特約義務。復經本院依附圖所標示比例尺1/500，量
    測路頭至路尾之長度（即附圖藍色東北端至黃色西端），長
    度確實在60米至65米之間。
㈣、按「債務人遲延者，債權人得請求其賠償因遲延而生之損害
    。前項債務人，在遲延中，對於因不可抗力而生之損害，亦
    應負責。」民法第231條第1、2項定有明文。被告未完全履
    行系爭特約義務，迄今仍在遲延中，已如前述。原告主張所
    受損害為685,068元，除提出立宸公司估價單及示意圖外（
    卷第13-15頁），復經證人即立宸公司負責人邱勇偉到庭具
    結證稱：我從事營造業10年左右，公司業務包括公共工程、
    道路、水溝、擋土牆等。我原本不認識原告，因為朋友介紹
    去現場估價，（提示系爭土地照片）我有去照片所示的地點
    估價，卷第13-15頁是我開立的估價單及圖面。原告在現場
    有大概指一下要做的路的頭、尾從哪裏到哪裏，是從外面的
    柏油路以下接下去，我估大約65公尺。施作水泥路面及排水
    溝，挖填、工程灌漿、石頭破碎都會用到怪手，混凝土車沒
    辦法進到小路裏面，需要壓送幫浦及接管，整條65公尺長的
    路都要放點銲網，側邊做40公分高×40公分寬的排水暗溝，
    若工程完成後，路的排水會改善，路面會是水泥路面。110
    年估價單685,068元，但今年工程物價漲太多，一模一樣的
    工項，估價單要變成966,460元等語（卷第140-144、155-15
    6頁）。由上可知，立宸公司估價單685,068元所示工項、數
    量、單價乃施作包括駁坎、水溝在內之寬4米、長約65米之
    水泥道路所必要，且金額並無過高不合理情形。
㈤、綜上所述，原告依系爭特約、民法第231條第1、2項規定，請
    求被告賠償損害即工程費用685,068元，為有理由，應予准
    許。
四、訴訟費用負擔之依據：民事訴訟法第78條。
中　　華　　民　　國　　111 　年　　8 　　月　　9 　　日
                  民事第二庭    法　官　陳麗芬
以上正本係照原本作成。
如對本判決上訴，須於判決送達後20日內向本院提出上訴狀。如
委任律師提起上訴者，應一併繳納上訴審裁判費。
中　　華　　民　　國　　111 　年　　8 　　月　　9 　　日
                                書記官　曾煜智
【附圖】新竹縣竹東地政事務所複丈日期111年4月21日土地複          丈成果圖（即卷第117頁）及111年5月18日東地所測字          第0000000000號函（即卷第121頁）